【裁判字號】    98,易,3374
【裁判日期】    990625
【裁判案由】    妨害自由
【裁判全文】
臺灣臺北地方法院刑事判決              98年度易字第3374號
公  訴  人  臺灣臺北地方法院檢察署檢察官
被      告  丁○○
選任辯護人  成介之律師
            徐秀蘭律師
上列被告因妨害自由案件，經檢察官聲請以簡易判決處刑（98年
度偵字第11019 號），本院認為不宜以簡易判決處刑，改依通常
程序審理，茲判決如下：
    主  文
丁○○無罪。
    理  由
一公訴意旨略以：被告丁○○為臺北市大安區○○○路○ 段161
  巷39至45號怡安大廈（下稱怡安大廈）之住戶，因對怡安大廈
  地面及地下一樓用途與該大廈其他有糾紛，怡安大廈住戶包含
  告訴人丙○○乃授權管理委員會以該大廈名義製作，於民國98
  年3 月10日前某日，製作大型廣告布條（下稱本案布條）表示
  ：「依96年9 月21日北市都建照字第09662827000 號函本大廈
  地面用途為汽車間（停車場），地下層為防空避難室，尚無疑
  義。目前地面層所有權人與其他住戶，就地面層法定空地延伸
  使用，產生糾紛，業已依法進入司法程序，特此敬告。」等文
  字，並懸掛怡安大廈6 樓至2 樓外牆。被告明知本案布條為怡
  安大廈住戶懸掛且其無拆除之權利，竟基於妨礙人行使權利之
  犯意，於98年3 月10日下午3 點30分左右，在上址1 樓喝令懸
  掛者出面，並僱用大型吊車拆除本案布條，告訴人雖在現場，
  但唯恐自身安全而噤不出聲云云，因認被告涉犯刑法第304 條
  第1 項強制罪。
二按犯罪事實應依證據認定之，無證據不得認定犯罪事實，又不
  能證明被告犯罪者，應諭知無罪之判決，刑事訴訟法第154 條
  第2 項、第301 條第1 項分別定有明文。且認定犯罪事實所憑
  之證據，雖不以直接證據為限，間接證據亦包括在內，然無論
  直接或間接證據，其為訴訟上之證明，須於通常一般之人均不
  致於有所懷疑，而得確信其為真實之程度者，始得據之為有罪
  之認定，倘其證明尚未達到此一程度，而有合理性懷疑之存在
  時，即無從為有罪之認定，此有最高法院76年度臺上字第4986
  號判例意旨可資參照。又認定不利於被告之事實，須依積極證
  據，苟積極證據不足為不利於被告事實之認定時，即應為有利
  於被告之認定，更不必有何有利之證據（最高法院30年度上字
  第816 號判例參照）。
三公訴人認為被告涉犯強制罪，無非以被告之供述，證人即告訴
  人丙○○之證言，證人杜國源、乙○○之證言，拆除現場照片
  ，臺北市政府警察局大安分局（下稱大安分局）98年7 月6 日
  北市警安分刑字第09832300000 號函及附件，臺北市政府建築
  管理處函、怡安大廈住戶簽署之通知書等為其論據。被告雖坦
  承於98年3 月10日下午3 點30分左右，僱用大型吊車將懸掛怡
  安大廈6 樓至2 樓外牆，內容載為「依96年9 月21日北市都建
  照字第09662827000 號函本大廈地面用途為汽車間（停車場）
  ，地下層為防空避難室，尚無疑義。目前地面層所有權人與其
  他住戶，就地面層法定空地延伸使用，產生糾紛，業已依法進
  入司法程序，特此敬告。」等文字之布條予以拆除之事實，但
  否認有強制犯行，辯稱：本件糾紛經過地院、高院判決，都說
  1 樓這部份不能作為停車場使用，且該布條落款寫「全體住戶
  」，其也是住戶，就不同意，問過其他幾戶，他們也說不同意
  。又拆除布條時有先報警，告訴人有在場，警察問告訴人是不
  是他的，他說不是，並未對任何人為強制行為。本院認為：
(一)按刑法第304 條第1 項強制罪所謂「以強暴、脅迫使人行無義
  務之事，或妨害人行使權利」者，其強暴脅迫之對象，須以「
  人」為要件，如妨害人行使權利時，被害人並不在場，自無從
  對人施強暴脅迫，既缺乏施強暴脅迫之手段，要與刑法第304
  條第1 項之構成要件不符；又刑法第304 條第1 項稱「強暴」
  者，乃以實力不法加諸他人之謂，雖不以直接施諸於他人為必
  要，即間接施之於物體而影響於他人者，亦屬之，然仍須被害
  人在場，始有受強暴之可能，倘被害人根本不在場，自不足構
  成強暴事由，最高法院著有85年度臺非字第356 號、86年度臺
  非字第122 號判決意旨可參。又刑法第304 條之強制罪，主要
  係懲罰行為人以「強暴、脅迫」之方法，妨害他人意思決定之
  自由，客觀上，強制罪的不法構成要件是以強暴、脅迫使人行
  無義務之事或妨害人行使權利。所謂「強暴」，係指一切外在
  有形之『不法』腕力使用，亦即行為人施用暴力而強制他人，
  剝奪或妨礙他人的意思形成、意思決定或意思活動的自由，以
  迫使其行無義務之事，或妨害人行使權利者即為強暴；亦即逞
  強施暴，對於他人身體，以有形之實力或暴力施以直接或間接
  『不法』攻擊之謂；且須以對人直接或間接施強暴脅迫為限，
  對物施加暴力則不包括在內（最高法院94年度臺上字第6249號
  判決、85年度臺非字第344 號判決及22年度上字第2037號判決
  意旨參照），準此，刑法第304 條第1 項之強制罪，係在於保
  護個人之意思決定自由，行為人施強暴、脅迫之對象，必須以
  對「自然人」直接或間接為之為限，法人則不屬之，單純對「
  物」亦不包括在內，倘行為人對物施以強制力時，被害人並未
  在現場，自無從感受行為人對之實施強脅手段，亦無從影響其
  意思決定自由，即與本條所謂強暴脅迫之要件不符。
(二)依大安分局98年7 月24日北市警安分刑字第09832459700 號函
  及檢附之布條照片（偵卷第59至64頁），及現場照片（偵卷第
  15至22頁）可知，留存於大安分局敦化南路派出所（下稱敦化
  南路派出所）之布條有二件，一為橫式，內容記載「嚴重抗議
  地面層被非法暴力破壞」，另一為直式「依96年9 月21日北市
  都建照字第09662827000 號函本大廈地面用途為汽車間（停車
  場），地下層為防空避難室，尚無疑義。目前地面層所有權人
  與其他住戶，就地面層法定空地延伸使用，產生糾紛，業已依
  法進入司法程序，特此敬告。」，該等布條外觀完好，毫無損
  壞。參以證人即告訴人丙○○於本院審理時結證稱：98年3 月
  10 日 下午3 點左右，其在家裡聽到樓下有吊車的引擎聲，從
  窗戶看到吊車持續在樓下一段時間，也看到警員乙○○到場，
  才下樓了解，下樓時，警員已經離開，他們已經在拆布條，在
  現場時沒有與被告對話過，也沒有聽到被告有要求懸掛者出面
  的話（本院卷第39頁反面至第40頁反面）等語，及證人即敦化
  南路派出所警員乙○○於本院審理時結證稱：98年3 月10日下
  午3點30 分左右，其有到臺北市大安區○○○路○ 段161 巷39
  至45 號 怡安大廈處理糾紛，其先後2 次到場時都有看到被告
  ，對告訴人沒有印象，也沒有印象被告有大聲喝令懸掛布條者
  出面，當時有機具及人員在場，但沒有看到他們拆除的動作，
  被告口頭告知布條內容不實，他要拆除，有跟被告說不要做違
  法的事，沒有說他不能拆，因為怡安大廈的糾紛很多，該所處
  理過很多次，其不知道到底誰有權利拆布條，其記得到場後有
  大聲問「誰報案」，及問現場民眾「有沒有人要主張權利」之
  類的話，只有被告說他報案，沒有其他人回應（本院卷第38頁
  反面至第40頁）等語，顯見被告於98年3 月10日下午3 點30分
  左右，單純僱用大型吊車拆除懸掛於怡安大廈6 樓至2 樓外牆
  之布條，客觀上並無對任何人直接或間接施強暴脅迫行為。
(三)告訴人於偵查中證稱，被告於98年3 月10日下午拆除之布條，
  是怡安大廈管理委員會（下稱管委會）決議派人懸掛，經檢察
  官當庭諭知提出管委會決議影本（偵卷第83頁）後，告訴人即
  於98年9 月29日提出「怡安大廈通知書」2 份（同卷第89至91
  頁）。由該2 份通知書之內容觀之，該等文件僅在通知住戶管
  委會準備進行之事項，而非管委會之會議紀錄。又證人即臺北
  市大安區○○○路○ 段161 巷41號6 樓住戶施麗君（原名甲○
  ○）於本院審理時雖結證稱：住戶大會有先決定就怡安大廈住
  戶與地面層所有權人之訴訟上訴，也有決定要掛布條，但是沒
  有詳細討論細節，是在臺北市議會大廳開會，也有書面留存，
  管委會為了執行住戶大會的決議，將執行細節確定後，製作前
  述通知書給住戶傳閱，簽名確認管委會之執行方式，偵卷第60
  、61頁之布條都是其負責訂做，委請管理員懸掛於外牆，其印
  象中橫式、直式都有掛，後來有把第60頁那個橫式的先收起來
  （本院卷第87頁至第88頁反面）等語。然而，倘怡安大廈確實
  曾經召開區分所有人會議，並決定懸掛布條，何以告訴人至今
  僅能提出前述確認性質之通知書，而無區分所有人會議紀錄，
  或管委會紀錄可資參酌？是怡安大廈住戶是否曾就懸掛布條一
  事做出決議，並授權管委會執行，即非無疑。再被告於98年3
  月10日下午拆除之布條包括偵卷第60頁之橫式布條，但前述通
  知書內卻未提及將懸掛內容記載「嚴重抗議地面層被非法暴力
  破壞」之布條，則告訴人及證人施麗君所稱，該等布條係怡安
  大廈住戶開會決定要懸掛等情，憑據何在，亦啟人疑竇。據此
  ，被告拆除布條之行為，究竟妨害何人行使何種權利，尚有未
  明。
(四)告訴人等26名怡安大廈住戶前向黃錦惠、顏嘉男（即臺北市大
  安區○○○路○ 段161 巷41之1 號1 樓及45之1 號1 樓所有權
  人，被告以該2 人名義購買前址不動產）提起民事訴訟，要求
  黃錦惠、顏嘉男除去鐵柱及車檔，返還予全體區分所有人，該
  案經本院民事庭於97年9 月30日以97年度重訴字第227 號判決
  ，諭知黃錦惠、顏嘉男雖應將設置於1 樓之鐵柱及車檔除去，
  但亦於理由明確認定：依怡安大廈之使用執照圖說所示，1 樓
  用途載明為汽車間、管理員室、變壓器房，而臺北市政府都市
  發展局96年2 月13日北市都建字第09665811400 號函「說明」
  一欄第2 項更載明「經查本案建築物一樓原核准用途部分供停
  車使用，依據公寓大廈管理條例第9 條後段：住戶違反第2 項
  規定，管理負責人或管理委員會應予制止，並得按其性質請求
  各該主管機關或訴請法院為必要之處置，本案法定空地劃設停
  車格妨礙一樓出入，請台端轉知管理委員會制止，如經制止不
  從再報請本局所屬建築管理處為必要之處置」，96年3 月9 日
  北市都建字第09631049600 號函亦再度重申同旨，因此怡安大
  廈之使用執照圖說所核准之1 樓使用用途之一為汽車間，則如
  系爭空地劃設停車位，將致使一樓無法停車，顯然違反上開使
  用執照對於一樓部分空間所核准之使用用途，而與公寓大廈管
  理條例第15條之規定即「住戶應依使用執照所載用途及規約使
  用專有部分、約定專有部分，不得擅自變更」相違，從而縱使
  怡安大廈區分所有權人會議決議通過將系爭空地劃設停車位，
  並將之列入規約之內，亦因違反上開規定，依民法第71條規定
  應屬無效（參該判決事實及理由欄七、八），前述判決嗣經臺
  灣高等法院於98年12月8 日以97年度上易字第1082號判決駁回
  上訴（本院卷第46至55頁），及經最高法院於99年3 月11日以
  99年度臺上字第394 號裁定駁回上訴（同卷第69至71頁）確定
  。因此，被告於收受前述97年度重訴字第227 號判決後，認怡
  安大廈區分所有人將1 樓法定空地劃設停車格之決議無效，而
  於98年3 月10日下午僱用大型吊車拆除懸掛於怡安大廈6 樓至
  2 樓外牆之直式及橫式2 布條，主觀上係為維護自己之名譽，
  尚難認有何妨害他人行使權利之故意。反觀提起毀損告訴之怡
  安大廈住戶，於明知前述區分所有人決議經法院認定為無效後
  ，仍容認前述布條繼續懸掛於怡安大廈外牆，直指1 樓住戶為
  「暴力」，於被告以和平之手段拆除布條後，竟又提起毀損告
  訴，儼然挾多數決議之名，行妨害1 樓住戶行使權利（妨害其
  出入）之實，檢察官不察，貿然起訴，自有違誤。
(五)綜上所述，公訴人所舉證據不足以證明被告有起訴書所指行為
  ，此外，復查無其他積極證據足證被告涉有強制犯行，不能證
  明被告犯罪，參照前述說明，依法應為無罪之諭知。
四依刑事訴訟法第452 條、第284 條之1 、第301 條第1 項，判
  決如主文。
本案經檢察官文家倩到庭執行職務
中    華    民    國    99    年    6     月    25    日
                  刑事第15庭  法  官    邱蓮華
上正本證明與原本無異。
如不服本判決應於收受送達後10日內向本院提出上訴書狀，並應
敘述具體理由；其未敘述上訴理由者，應於上訴期間屆滿後20日
內向本院補提理由書（均須按他造當事人之人數附繕本）「切勿
逕送上級法院」。告訴人或被害人如對於本判決不服者，應具備
理由請求檢察官上訴，其上訴期間之計算係以檢察官收受判決正
本之日期為準。
                              書記官    葉宜玲
中    華    民    國    99    年    6     月    25    日

司法院資訊處製作；財團法人民間司法改革基金會備份。
